【裁判字號】    88,上,213
【裁判日期】    890613
【裁判案由】    返還金錢
【裁判全文】
臺灣高等法院高雄分院民事判決      八十八年度上字第二一三號
      上  訴  人  乙○○
      訴訟代理人  楊雪貞律師
      被  上訴人  甲○○      .
右當事人間請求返還金錢事件，上訴人對於中華民國八十八年四月八日臺灣高雄地方
法院八十七年訴字第二三二號第一審判決提起上訴，本院判決如左：
      主      文
原判決關於命上訴人給付被上訴人超過新臺幣壹佰拾陸萬伍仟陸佰伍拾壹元部分，及
該部分假執行之宣告，並訴訟費用之裁判均廢棄。
右開廢棄部分，被上訴人在第一審之訴及其假執行之聲請均駁回。
其餘上訴駁回。
第一、二審訴訟費用，由上訴人負擔三分之二，餘由被上訴人負擔。
      事      實
甲、上訴人方面：
一、聲明：求為判決：
  (一)原判決廢棄。
  (二)被上訴人應給付上訴人新臺幣（下同）二百九十六萬二千一百四十六元及自起訴
    狀繕本送達翌日起至清償日止，按年息百分之五計算之利息。
  (三)一、二審訴訟費用由被上訴人負擔。
  (四)上訴人願供擔保，請准宣告假執行。
二、陳述：除與原判決記載相同，茲予以引用外，補稱：
  (一)查上訴人之祖父蘇有衷於八十二年間起陸續將其存放於高雄縣梓官鄉農會梓官分
    部、高雄縣梓官鄉漁會梓官分部及岡山八支郵局之定存單及存摺、印章交予上訴
    人，表明將上開款項全部贈與上訴人，上訴人即陸續依該定期存款到期日領取定
    存款項，或存入自己之帳戶內或另以上訴人名義存入定期存款，在上訴人記憶中
    ，似僅有一、二筆小額定期存單到期，因上訴人上班無瑕之故而委由被上訴人代
    為領取，嗣上訴人祖父逝世後不久，約於八十三年七、八月間上訴人之伯、叔、
    姑等親屬知悉上訴人受贈款項之事，而大有不滿，一次次找上訴人談判，希上訴
    人將款項交出平均分配，並威脅將向稅捐單位檢舉上訴人逃漏稅，上開事實，有
    證人蘇文評可以為證，上訴人惟恐親屬分產不成而檢舉報復，方於八十三年九月
    間自動申報，並繳交贈與稅，也因上訴人不諳法律，誤以為贈與人多列被上訴人
    可以節稅，於是申報受贈人為上訴人與被上訴人二人，繳交金額悉數由上訴人負
    擔，上述事實，足證被上訴人並無自上訴人祖父受贈金錢之事實。況上訴人之祖
    父蘇有衷於八十三年五月間逝世，而上訴人自動報繳贈與稅係八十三年九月間，
    故而報繳贈與稅雖列受贈與人為兩造名義，實不足以證明上訴人祖父曾將金錢贈
    與被上訴人，此由被上訴人並未實際受贈與，其銀行帳戶並無受贈款項可資為證
    。另被上訴人提出其帳戶清冊及存摺，其大筆金額均係在上訴人祖父逝世後方出
    現，如高雄縣梓官鄉漁會八十三年六月廿四日三十五萬元，高雄縣燕巢鄉農會八
    十四年三月廿三日七十萬元，高雄區中小企業銀行八十四年六月廿三日一百五十
    二萬二千五百元、八十四年十二月十一日一百萬零八千元，實與上訴人祖父蘇有
    衷之贈與無關，而高雄縣梓官鄉漁會八十三年一月七日二十萬元，及八十三年五
    月三日二十萬元係代收票款，八十三年三月十日二十萬元亦為票款，明顯與所謂
    上訴人祖父贈與款無關，足證被告根本未有受贈事實。
  (二)被上訴人聲請原審函查以被上訴人名義於高雄縣梓官鄉農會梓官分部、高雄縣梓
    官鄉漁會梓官分部、高雄縣燕巢０二０一０六郵局、高雄縣燕巢鄉農會、高雄縣
    中小企業銀行梓官分行、第一銀行岡山分行所設帳戶之往來明細、而原審據以向
    上開金融機構函查結果，並無如被上訴人所主張收到受贈款項之事實，再被上訴
    人親筆記載之備忘文件，明載「阿公共寄參佰柒拾伍萬在我們這裡」，及備忘文
    件上其他明細記載均為被上訴人親筆筆跡，惟並無隻字片語提到蘇有衷有贈與款
    項予被上訴人之事實。亦足證被上訴人之主張不足採信，其並無自蘇有衷處獲受
    贈款項之事實。
  (三)被上訴人於原審所提出辯論意旨(四)狀，於最後一行主張請求反訴被告即上訴人返
    還四百十二萬七千七百九十七元五角，於八十八年三月二十五日言詞辯論時亦陳
    述請求減縮為肆佰壹拾貳萬柒仟柒佰玖拾柒元，姑不論其請求內容為何（上訴人
    仍否認其主張）？惟原審僅應就其聲明為判決，詎原審判決理由仍將被上訴人請
    求金額誤為四百八十三萬五千元，並據為對上訴人不利之判決，其判決顯然違法
    而不值維持。
  (四)按故意侵權行為而負擔之債，其債務人不得主張抵銷，民法第三百三十九條定有
    明文。查上訴人起訴請求被上訴人給付二百九十六萬二千一百四十六元及遲延利
    息，惟上開金額其中之九十萬四千元，即遭上訴人於八十五年三月廿一日及同年
    月廿二日分別盜領之三十九萬二千元及五十一萬二千元，係被上訴人因故意侵權
    行為而負擔之債，被上訴人本不得主張抵銷。原審判決被上訴人得主張抵銷，亦
    顯有違誤。
三、證據：除援用原審所提證據外，補提：備忘文件一件，並聲請訊問證人蘇文評。
乙、被上訴人方面：
一、聲明：求為判決：駁回上訴。
二、陳述：除與原判決記載相同，茲予引用外，補稱：
  (一)上訴人提出記載「阿公共寄佰柒拾伍萬在我們這裏」等語之被上訴人親筆書寫
    備忘資料影本資為不利被上訴人之證據方法。姑不論上開由上訴人提出之備忘資
    料影本，其內容多有遭刪除、塗抹或修改，該刪除、塗抹或修改處之記載內容是
    否對上訴人不利已無可考。查上訴人祖父於八十二年以前因有感於其生活起居多
    由被上訴人照料，曾因理財之方便將部分積蓄交被上訴人保管，此即被上訴人之
    所以於桌曆重要記事欄記載上開備忘資料內容之原因，惟自八十二年下半年，上
    訴人祖父蘇有衷感慨子媳對伊多不聞問，反倒孫媳婦即被上訴人多年來一直照料
    伊之生活起居，逐將其部分積蓄贈與被上訴人（該筆贈與款包括前已交被上訴人
    保管之部分及陸續贈與之部分）被上訴人為圖報答亦常於領取受贈款之利息後全
    數交上訴人祖父蘇有衷作為零用金之用。此項事實由前開桌曆備忘資料記載內容
    顯示「阿公」寄放三百七十五萬元於被上訴人處之時間係在八十二年九月前，而
    被上訴人陸續受贈之時間係在後且該「寄於」款數額與被上訴人受贈數額亦有不
    同，被上訴人受贈數額猶多於記載「寄放」之數額足可證之。況上開被上訴人記
    載之「寄放」一語亦非能因而否定被上訴人嗣後再由上訴人祖父蘇有衷受贈金錢
    或反推被上訴人嗣後並未再由蘇有衷受贈金錢之事實。上訴人是項主張顯悖證據
    法則。
  (二)上訴人如真畏懼親屬間因分產不成而檢舉報復，且誤以增列受贈人可以節稅，其
    何不再增列其胞兄蘇旭東、胞姐蘇淑惠及其母蘇柯密同為受贈人，豈非更可達到
    節稅之目的，何以僅列被上訴人與上訴人為受贈人，豈不與常理有違。且以上訴
    人原任職高雄看守所並非不諳法律之人，豈會僅為節稅甘冒逃漏稅捐及偽造文書
    罪嫌之危險而虛偽申報被上訴人為受贈人，上訴人是項主張殊無可採。
  (三)關於被上訴人受贈金額之爭議，被上訴人初主張係四百七十八萬元五千元，惟嗣
    於原審八十七年九月二十一日辯論意旨(二)狀及其附表，原審八十八年一月四日辯
    論意旨(四)狀均更正主張被上訴人受贈款應為四百八十三萬七千四百九十三元，惟
    礙於舉證責任之方便，被上訴人原審反訴僅請求上訴人於四百十二萬七千七百九
    十七元範圍內予以返還被上訴人，原審就被上訴人反訴請求返還部分之判決，固
    有逾被上訴人請求而屬訴外裁判情事，惟與被上訴人受贈之事實並無影響。
  (四)關於被上訴人於3.及3.自上訴人帳戶提領之九十四萬四千元實係上訴人
    自行將其帳戶之存摺、印章交予被上訴人自行提領，並非被上訴人盜領乙節，業
    經上訴人於原審檢察署八十五年偵字第二一九九九號，八十六年偵續字第九五號
    偵查中自承屬實，殊不容上訴人空言指摘係被上訴人盜領，被上訴人就該金額範
    圍非不得主張抵銷。
三、證據：除援用原審所提證據外，補提：台灣高雄地方法院檢察署八十五年度偵字
    第二一九九九號不起訴處分書、八十六年度偵續字第九五號不起訴處分書及臺灣
    高等法院高雄分院檢察署八十六年度議字第一二二二號處分書影本各一份為證。
      理      由
一、本件上訴人主張：伊於八十四年九月間因有意投資股市，被上訴人即建議先以其
    使用之呂孫傑之戶名購買，俟出賣後其再將賣得款項存入伊戶頭，故而伊係以呂
    孫傑之戶名購買股票，而伊於八十四年九月十二日匯款至呂孫傑帳戶之三百萬元
    ，以每股五十八元買入台南中小企業銀行股票五十張，共計二百九十萬元，支出
    手續費千分之一‧四二五，即四千一百三十二元，後以每股五十六點五元賣出三
    十張，以五十九元賣出二十張，共得款二百八十七萬五千元，亦須支出手續費千
    分之一‧四二五及證所稅千分之三，共支出一萬二千七百二十二元，另買賣股票
    損失二萬五千元，應由伊負擔，而被上訴人八十五年三月廿日交還伊之九十萬元
    ，被上訴人於八十五年三月廿一日及同年月廿二日分別盜領三十九萬二千元及五
    十一萬二千元，被上訴人負有賠償之責，總計伊得向被上訴人請求之金額為二百
    九十六萬二千一百四十六元等情，求為命被上訴人給付二百九十六萬二千一百四
    十六元及其法定遲延利息之判決。
二、被上訴人則以：伊與上訴人二人自八十二年起陸續受贈於上訴人祖父蘇有衷共計
    一千一百四十七萬四千九百八十六元，並為計算贈與稅之方便，將二人受贈總額
    分三筆申報，伊受贈共計四百八十三萬七千四百九十三元，上訴人受贈六百六十
    三萬七千四百九十三元，又上開三筆受贈款應繳贈與稅包括自動補報加計利息共
    計一百六十三萬一千五百三十五元，上訴人、伊應負擔之贈與稅額分別為一百零
    五萬二千七百九十七元五角與五十七萬八千七百三十七元五角。關於上開共計一
    百六十三萬一千五百三十五元贈與稅之繳納，係伊於八十三年十月十一日為伊及
    上訴人繳納全部贈與稅額，另兩造就該訟爭三百萬元中之一百五十萬元於兩造協
    議離婚後移作伊贍養費之用，是伊對上訴人就該筆三百萬元中之一百五十萬元有
    返還義務，惟除該三百萬元中有一百五十萬元應屬伊所有外，上訴人既對伊有應
    返還五百萬元之受贈款之債務存在，伊尚得依民法第三百三十四條之規定就對上
    訴人之債權主張抵銷等語，資為抗辯。並於原審提起反訴主張：上訴人祖父蘇有
    衷自八十二年起，即陸續將其所有積蓄之部分計四百七十八萬五千元，分筆分別
    贈與伊，迨上訴人祖父逝世後，上訴人乃要求伊將其所有受贈所得悉數陸續領出
    交付上訴人，由上訴人匯集其存於各金融機構之受贈款向第一商銀岡山分行辦理
    定期存款，伊既將其所有合計四百八十三萬七千四百九十三元之受贈所得悉數逐
    筆交付上訴人，伊自得依民法七百六十七條之規定，請求上訴人返還上開伊所有
    之受贈款。又上訴人為買賣股票，乃自行匯入三百萬元至呂孫傑設於高雄區中小
    企業銀行岡山分行之帳戶內，後上訴人以該三百萬元悉數移作伊之贍養費為條件
    而與伊離婚，縱不論上訴人已同意將該屬上訴人所有之一百五十萬元作伊之贍養
    費，惟該另一百五十萬元既屬伊所有且現為伊持有，則伊所得向上訴人請求之受
    贈款自應將之扣除。再伊自上訴人祖父受贈財產後，嗣於申報贈與稅後，提領一
    百四十二萬一千五百三十五元繳納贈與稅，按依兩造受贈比例計算，扣除伊應負
    擔之部分，伊替上訴人所繳納之一百零五萬二千七百九十七元五角贈與稅，自得
    一併請求返還伊四百十二萬七千七百九十七元。退步言之，倘認伊所提之證據尚
    不足以證明伊確有受贈事實，惟伊分別於八十三年六月二十一日提領三十五萬元
    及於八十四年七月七日提領一百五十萬元交付上訴人，及代上訴人繳納贈與稅一
    百四十二萬一千五百三十五元，合計三百二十七萬四千五百三十五元，上訴人亦
    應如數返還等情，求為命上訴人給付四百十二萬七千七百九十七元及其利息之判
    決。
三、本件上訴人主張其為買賣股票，乃將三百萬元存入被上訴人使用之帳戶內，扣除
    買賣之手續費及交易之損失，尚有二百九十六萬二千一百四十六元在被上訴人處
    之事實，已據上訴人提出存摺ˋ匯款傳票各一份為證，並為被上訴人所自陳在卷
    ，是上訴人就此部分之主張堪信為真實，惟被上訴人則另以其自八十二年起陸續
    受贈於上訴人祖父蘇有衷共計四百八十三萬七千四百九十三元，現均在上訴人處
    ，可供抵銷等語抗辯。經查：本件上訴人之祖父蘇有衷曾贈與兩造共一千一百四
    十七萬四千九百八十六元，而上訴人受贈金額為六百六十三萬七千四百九十三元
    ˋ被上訴人受贈金額為四百八十三萬七千四百九十三元，該等款項現均在上訴人
    處，有被上訴人所提之贈與稅繳款書ˋ贈與稅繳清證明書各三紙為證，並為上訴
    人所自陳在卷，雖上訴人稱係因節稅之需，才將被上訴人列為受贈人，並非贈與
    予被上訴人，並以贈與稅為上訴人所繳交，及被上訴人並未實際受贈與，其銀行
    帳戶並無受贈款項，其大筆金額均係在上訴人祖父逝世後方出現，及蘇有衷在銀
    行ˋ農會之往來明細為證云云，惟(1)按贈與稅之納稅義務人為贈與人；但贈與人
    行蹤不明或逾繳納期限尚未繳納，且在中華民國境內無財產可供執行者，始以受
    贈人為納稅義務人，遺產及贈與稅法第七條第一項定有明文，是應繳納贈與稅之
    人，原則上應為贈與人，僅於例外情形，始由受贈人為納稅義務人，本件依兩造
    所提之贈與稅繳清証明書係記載納稅義務人蘇有衷繳清贈與稅款，而非由受贈人
    繳納，而上訴人又未提出其他證據以證明贈與稅確係由其繳納，況縱實際繳納贈
    與稅之人為上訴人，亦不足以證明受贈人僅有上訴人，而無被上訴人，是上訴人
    以此辯稱被上訴人非受贈人，即無可採。(2)另上訴人所稱被上訴人未實際受贈與
    ，其帳戶並無受贈款項云云，惟是否受有贈與，並無法從銀行帳戶得知，不得僅
    以銀行帳戶內無大筆款項，即推論被上訴人未受贈與，是上訴人就此主張，亦無
    可採。證人蘇文評證稱：伊父生前將一千多萬元寄託在上訴人處，待伊父死亡後
    將錢交出，給伊兄弟姊妹來分配云云，與贈與稅申報書所列受贈人為乙○○、甲
    ○○之情形不符，該證詞應可無採。至上訴人提出記載「阿公共寄佰柒拾伍萬
    在我們這裡」等語之被上訴人親筆書寫備忘資料影本，上開備忘資料影本，其內
    容多有遭刪除、塗抹或修改。況查由前開桌曆備忘資料記載內容顯示「阿公」寄
    放三百七十五萬元於被上訴人處之時間係在八十二年九月前，而被上訴人陸續受
    贈之時間係在後，且該寄放款數額與被上訴人受贈數額亦有不同，尚難執該備忘
    資料，而為有利於上訴人之認定。此外，上訴人又未提出其他證據以實其說，而
    依贈與稅繳清證明書上所記載受贈人為乙○○ˋ甲○○，故應認兩造均為受贈人
    ，是被上訴人此部份之主張堪信為真。按二人互負債務，而其給付種類相同，並
    均屆清償期者，各得以其債務，與他方之債務，互相抵銷，民法第三百三十四條
    前段定有明文。上訴人所有之二百九十六萬二千一百四十六元雖在被上訴人處，
    尚未返還，惟因被上訴人所受贈與之款項四百八十三萬七千四百九十三元亦在上
    訴人處，故被上訴人主張抵銷後，上訴人就此主張返還即屬無據。上訴人又謂其
    請求被上訴人給付二百九十六萬二千一百四十六元及遲延利息，惟上開金額其中
    之九十萬四千元，即遭上訴人於八十五年三月二十一日及同年月二十二日分別盜
    領之三十九萬二千元及五十一萬二千元，係被上訴人因故意侵權行為而負擔之債
    ，被上訴人本不得主張抵銷云云，惟查被上訴人固坦承有持乙○○之印章、存摺
    至高雄區中小企業銀行乙○○帳戶內領取九十萬元之事實，惟辯稱：
    因在領錢前二天，乙○○說要復合，所以伊有匯一百萬元給乙○○，後來乙○○
    又不想復合，所以伊向乙○○要回一百萬元，蘇某在岡山大立證券內口交存摺、
    印章給伊，叫伊去銀行領九十萬元等情。而上訴人亦陳稱：伊有交存摺、印章給
    甲○○，在甲○○領錢前二天，呂女有匯九十萬元至伊帳等情。是本件既係上訴
    人親自將存摺與印章交付被上訴人，且之前被上訴人已有匯九十萬元入上訴人之
    帳戶，則被上訴人之辯解堪予採信。並有台灣高雄地方法院檢察署八十五年度偵
    字第二一九九九號不起訴處分書、八十六年度偵續字第九五號不起訴處分書及臺
    灣高等法院高雄分院檢察署八十六年度議字第一二二二號處分書影本各一份為證
    。顯見被上訴人並無盜領情事，上訴人謂上開九十萬四千元係被上訴人故意侵權
    行為而負擔之債，不得主張抵銷云云，並無可採信。從而上訴人本於契約及侵權
    行為之法律關係請求被上訴人給付二百九十六萬二千一百四十六元，及自起繕本
    送達翌日即八十七年一月二十七日起至清償日止，按年息百分之五計算之利息，
    則無理由，應予駁回。
四、次查，被上訴人於原審反訴主張上訴人祖父蘇有衷所贈與之款項均在上訴人處，
    為上訴人所不爭執，惟上訴人否認被上訴人為受贈人，經查：
    （一）被上訴人與上訴人於八十二年間，陸續自上訴人之祖父蘇有衷處受贈共一
          千一百四十七萬四千九百八十六元，而被上訴人受贈金額為四百八十三萬
          七千四百九十三元等事實，已如前述，而該筆受贈款項現又均在上訴人處
          ，是被上訴人請求上訴人返還四百十二萬七千七百九十七元，即屬有據。
    （二）被上訴人另主張上訴人用以投資之三百萬元，其中一百五十萬元為被上訴
          人共同投資，另一百五十萬元上訴人已同意為被上訴人之贍養費云云，惟
          為上訴人所否認，而被上訴人就上訴人同意之事實，又未能舉證證明，是
          被上訴人此部份之主張，即無可採。
    （三）又贈與稅之納稅義務人為贈與人，遺產及贈與稅法第七條第一項前段定有
          明文。本件被上訴人又主張其為上訴人繳納贈與稅一百零五萬二千七百九
          十七元五角（含自動補報加計之利息），雖已據其提出贈與稅繳款書ˋ贈
          與稅繳清證明書各三紙為證，惟依前揭規定，贈與稅之納稅義務人為贈與
          人，而非受贈人，是縱如被上訴人主張贈與稅為其所繳納，惟被上訴人並
          未主張其為何係為上訴人繳納，從而，被上訴人請求上訴人返還此款項，
          即屬無據。從而，被上訴人本於契約之法律關係，於原審減縮請求上訴人
          返還受贈款四百十二萬七千七百九十七元，於抵銷被上訴人返還於上訴人
          之買賣股票金額二百九十六萬二千一百四十六元後，應給付被上訴人一百
          十六萬五千六百五十一元及自八十七年七月三日起至清償日止按年息百分
          之五計算之利息，即有理由，應予准許，逾此部分之請求，即屬無據，應
          予駁回。
五、綜上所述，上訴人請求被上訴人給付二百九十六萬二千一百四十六元及其利息，
    為無理由，不應准許，原審此部分為上訴人敗訴之判決，並無不合，上訴意旨指
    摘原判決此部分不當，求予廢棄，為無理由，應予駁回。至被上訴人於原審提起
    反訴，請求上訴人給付一百十六萬五千六百五十一元及其利息，為有理由，應予
    准許。逾此所為請求，為無理由，應予駁回。原審就上開應准許部分，為上訴人
    敗訴之判決，並無不合，上訴意旨指摘原判決此部分不當，求予廢棄，為無理由
    ，應予駁回。至超過上開應准許部分，其中七十萬九千六百九十六元（即一百八
    十七萬五千三百四十七元減一百十六萬五千六百五十一元），原審命上訴人給付
    ，尚欠允洽，上訴意旨指摘原判決此部分不當，求予廢棄改判，為有理由，爰由
    本院將原判決此部分廢棄改判如主文第二項所示。
六、據上論結：本件上訴為一部有理由，一部無理由，依民事訴訟法第四百五十條、
    第四百四十九條第一項、第七十九條但書，判決如主文。
中      華      民      國    八十九    年      六      月     十三     日
                                      臺灣高等法院高雄分院民事第四庭
~B1審判長法官  曾錦昌
~B2法      官  許明進
~B3法      官  林紀元
右為正本係照原本作成。
如對本判決上訴，須於判決送達後二十日內向本院提出上訴狀，其未表明上訴理由者
，應於上訴後二十日內向本院提出上訴理由書。
中      華      民      國    八十九    年      六      月     二十     日
~B法院書記官  施耀程
                                                                      ＨＦ


司法院資訊處製作；財團法人民間司法改革基金會備份。
